【裁判字號】    94,訴,883
【裁判日期】    950309
【裁判案由】    商標註冊
【裁判全文】
臺北高等行政法院判決
                                     94年度訴字第00883號
                              .
原      告  適華貿易有限公司
代  表  人  甲○○
訴訟代理人  丙○○
            丁○○
被      告  經濟部智慧財產局
代  表  人  蔡練生（局長）
訴訟代理人  乙○○
上列當事人間因商標註冊事件，原告不服經濟部中華民國94年1
月 27 日經訴字第 09406121200 號訴願決定，提起行政訴訟。
本院判決如下：
    主  文
原告之訴駁回。
訴訟費用由原告負擔。
    事  實
一、事實概要：原告於 93 年 2 月 13 日以「非妝不可」之圖
    樣文字商標（下稱系爭商標），指定使用於當時商標法施行
    細則第 13 條第 3 類所定商品及服務類別第 3 類之染髮劑
    、洗髮精、燙髮液等商品，申請商標註冊，遭被告綜合判斷
    商標在圖樣近似及商品類似之程度等因素，於 93 年 10 月
    29 日以 0000000 號審定書核駁。原告不服，提起訴願，亦
    遭訴願決定駁回，遂向本院提起行政訴訟。
二、兩造聲明：
  (一)原告聲明：
    1.訴願決定及原處分均撤銷。
    2.被告應作成准予本案註冊之審定。
  (二)被告聲明：
    1.駁回原告之訴。
    2.訴訟費用由原告負擔。
三、兩造之爭點：
  (一)原告主張之理由：
    1.按商標「相同或近似於他人同一或類似商品或服務之註冊
      商標或申請在先之商標，有致相關消費者混淆誤認之虞者
      」不得註冊，固為商標法第23條第1項第13款所明定，惟
      其適用應以兩商標構成相同或近似為前題，而判斷商標之
      是否近似，應施以隔離通體觀察，以辨其有無使人產生混
      淆、誤認之虞以為斷。商標之近似與否，應就一般消費者
      對該商標如何了解，能否引起混同、誤認之虞以為斷，亦
      即應總括其全體，就外觀、名稱、觀念加以觀察。至於商
      標中之一部份特易引起消費者之注意，因該一定部份之存
      在而發生或增加商標之識別功能者，雖亦須就該一部份加
      以比對觀察，然此係為得全體觀察之正確結果的一種方法
      ，並非某一定部份相同或近似，該商標即屬近似之商標，
      改制前行政法院70年判字第1395號判決可資參照。亦即判
      斷商標之近似與否，應就二造商標之圖樣，施以總括全體
      之隔離觀察為原則，倘使兩商標圖樣之寓目印象明確，不
      致因其一商標之存在，而聯想到另一商標，並發生不能辨
      別之情形者，即無近似可言。
    2.查本案系爭商標，「非妝不可」，其商標首字「非」搭配
      尾字「不可」 (為語助詞)係有「一定」「必要」之含意
      ，故整體而言，系爭商標之重點係在「妝」字；反觀據以
      核駁商標「非直不可」，其商標之重點乃在於「直」字，
      「妝」與「直」乃屬完全不同之字義及外觀，故就其二造
      商標所欲表達之意匠而言，純屬不同，故二造商標非屬近
      似乃無庸置疑。
    3.原告以與系爭商標名稱相同之「非妝不可」申請註冊於中
      藥、西藥產品者，亦經被告核准註冊列為商標註冊第0000
      000號。舉凡以「非」字搭配「不可」之商標名稱於他類
      產品核准註冊者，亦有於「報章、工商廣告之企劃及宣傳
      」服務之「非印不可」標章，於「餐廳」之「非來不渴」
      及「菲來不可」等案例，由此可見，「非」字搭配「不可
      」二字之商標設計型態非屬據以核駁商標之專用權人所首
      創及獨創甚明，尤其由餐廳服務之「非來不渴」及「菲來
      不可」二件標章併存之情形觀之，該二造商標近似之程度
      係較本案為高，然皆可獲消費者之認同而無混淆之虞，則
      當更能凸顯本案理應註冊之合法性。
    4.原告為進一步說明二造商標之不同，特再舉出以下案例以
      供參考：１、於「殺蟲劑」產品－註冊第449565號「必威
      」及註冊第584454號「必勝及圖」２、於「飲料」產品－
      註冊第964370號「一定要」及註冊第765557號「一定旺」
      ３、於「雞精」產品－註冊第730911號「一定旺」及註冊
      第929070號「一定清」、932187號「一定靈」原告提出以
      上案例，乃由於本案系爭商標之「非」＋「不可」有「一
      定」「必要」之含意，故取「一定旺」、「一定要」及「
      必威」、「必勝」於同類中併存之案例以供參酌。本案系
      爭商標「非妝不可」，其意匠、含義係與據以核駁商標大
      異其趣，非屬近似商標，本案應無商標法第23條第1項第1
      3款規定之適用。敬請將原處分及訴願決定均撤銷，並另
      被告應為本案准予註冊之審定，以維原告之合法權益。
  (二)被告主張之理由：
    1.按商標「相同或近似於他人同一或類似商品或服務之註冊
      商標或申請在先之商標，有致相關消費者混淆誤認之虞者
      」，不得註冊，為商標法第23條第1項第13款前段所明定
      所謂有致消費者混淆誤認之虞，係指商標給予消費者的印
      象，可能致使消費者混淆而誤認商品／服務之來源，包括
      誤認來自不同來源的商品／服務以為來自同一來源，或者
      誤認二商標之使用人間存在關係企業、授權關係、加盟關
      係或其他類似關係。而判斷是否有混淆誤之虞，本局公告
      之「混淆誤認之虞」審查基準（以下簡稱審查基準；參閱
      本局網站），列有各項相關參考因素。其中商標近似及商
      品／服務類似二項要素，依前揭法條規定為必須具備之要
      件。其他參酌要素則視個案中是否存在而為斟酌，合先敘
      明。
    2.本案存在之相關因素之審酌：
      (1)商標是否近似暨其近似之程度
        商標近似係指二商標予人之整體印象有其相近之處，若
        其標示在相同或類似的商品／服務上時，以具有普通知
        識經驗之消費者，於購買時施以普通之注意，可能會有
        所混淆而誤認二商品／服務來自同一來源或誤認不同來
        源之間有所關聯（審查基準5.2.1參照）。經核商標近
        似之判斷得就二商標外觀、觀念及讀音為觀察。本件原
        告申請註冊商標圖樣上之中文「非妝不可」，與據以核
        駁註冊第0000000號「非直不可」商標圖樣上之中文相
        較，二者中文僅有第二個字母「妝」與「直」之些微差
        異，整體構圖意匠極為相仿，以具有普通知識經驗之消
        費者，於購買時施以普通之注意，可能會有所混淆而誤
        認二商品來自同一來源或雖不相同但有關聯之來源，應
        屬構成近似之商標。
      (2)商品是否類似暨其類似之程度
        商品類似係指二個不同的商品，在功能、材料、產製者
        或其他因素上具有共同或關聯之處，如果標上相同或近
        似的商標，依一般社會通念及市場交易情形，易使商品
        消費者誤認其為來自相同或雖不相同但有關聯之來源，
        則此二個商品間即存在類似的關係（審查基準5.3.1參
        照）。本件商標與據以核駁註冊第0000000號商標相較
        ，二者皆有指定使用於「燙髮液、染髮劑、洗髮精」等
        同一或類似商品，如標示相同或近似的商標，依一般社
        會通念及市場交易情形，易使一般商品消費者誤認其為
        來自相同或雖不相同但有關聯之來源，則所指定使用之
        商品間應屬存在相當程度之類似關係。
    3.綜合判斷商標在圖樣近似及商品類似之程度等因素，本件
      商標與所引據核駁商標之近似程度及指定商品間之類似，
      以具有普通知識經驗之消費者，於購買時施以普通之注意
      ，可能會有所混淆而誤認二商品來自同一來源或雖不相同
      但有關聯之來源，應足以有致相關消費者混淆誤之虞，自
      有前揭法條之適用。
    4.至於原告另於中藥、西藥等商品取得註冊第0000000號「
      非妝不可」商標一節，經核所指定使用之商品與本件商標
      不同，且因各類商品之商標註冊情形各異，案情自有不同
      ，又原告所舉「非印不可」、「非來不渴」與「菲來不可
      」、「必威」與「必勝」、「一定要」與「一定旺」、「
      一定旺」與「一定清」、「一定靈」等商標併存案例，查
      因商標圖樣及所指定使用之商品均與本件商標案情迥然有
      別，且依商標審查個案拘束原則，均不得執為本件商標應
      准予註冊之論據，是本局依法核駁其註冊之申請，並無不
      合。
    理  由
一、按商標「相同或近似於他人同一或類似商品或服務之註冊商
    標或申請在先之商標，有致相關消費者混淆誤認之虞者」，
    不得註冊，為商標法第 23 條第 1 項第 13 款所規定。所
    謂「有致相關消費者混淆誤認之虞」者，係指兩商標因相同
    或構成近似，致使相關消費者誤認為同一商標，或雖不致誤
    認二商標為同一商標，但極有可能誤認二商標之商品／服務
    為同一來源之系列商品／服務，或誤認二商標之使用人間存
    在關係企業、授權關係、加盟關係或其他類似關係而言。而
    判斷有無混淆誤認之虞，則應參酌商標識別性之強弱、商標
    之近似及商品／服務類似等相關因素之強弱程度、相互影響
    關係及各因素等綜合認定是否已達有致相關消費者產生混淆
    誤認之虞。
二、本件原告於於 93 年 2 月 13 日以「非妝不可」之圖樣文
    字商標指定使用於當時商標法施行細則第 13 條第 3 類所
    定商品及服務類別第 3 類之化粧品、染髮劑、洗髮精、燙
    髮液等商品，向被告申請註冊，經被告審查，以系爭商標圖
    樣中文「非妝不可」，與據以核駁註冊第0000000號「非直
    不可」商標圖樣上之中文相較，二者中文僅有第二個字母「
    妝」與「直」之些微差異，外觀極相彷彿，應屬近似商標（
    即就商標是否近似暨其近似之程度）；又系爭商標係指定使
    用於染髮劑、洗髮精、燙髮液等商品，與據以核駁註冊第
    0000000 號商標所指定使用之「燙髮液、染髮劑、洗髮精」
    商品，二者屬類似商品（即就商品是否類似暨其類似之程度
    為衡量）等因素加以綜合判斷，衡酌系爭商標之近似程度及
    商品類似程度，一般消費者極有可能誤認二商標之商品為同
    一來源之系列商品，或誤認二商標之使用人間存在有關係企
    業、授權關係、加盟關係或其他類似關係，而產生混淆誤認
    之虞，乃以 0000000 號審定書據以核駁原告商標圖樣之商
    標註冊。原告不服，依序提起訴願及本件行政訴訟。兩造主
    要爭點厥為系爭商標是否有商標法第 23 條第 1 項第 13
    款前段規定不得註冊之情形？
三、經查，系爭商標係由「非妝不可」之圖樣文字所組成，系爭
    商標圖樣主要部分為中文「非妝不可」，與據以核駁註冊第
    0000000 號「非直不可」商標圖樣上之中文相較，二者中文
    僅有第二個字母「妝」與「直」之些微差異，其餘文字與排
    列順序均相同，整體構圖意匠外觀極為相彷彿，以具有普通
    知識經驗之消費者，於購買時予以普通之注意，極可能產生
    混淆而誤認二商品來自同一來源，或雖不相同但有關聯之來
    源，異時異地隔離觀察，屬構成近似之商標。又系爭商標指
    定使用於染髮劑、洗髮精、燙髮液等商品，與據以核駁註冊
    第 0000000 號商標所指定使用之「燙髮液、染髮劑、洗髮
    精」商品，二者屬同一或類似商品。衡酌二商標近似程度甚
    高及指定使用之商品均有染髮劑、洗髮精、燙髮液等同一或
    類似商品，客觀上難謂無使相關消費者產生二商標係出自同
    一來源之系列商標之聯想，或誤認二商標之使用人間存在關
    係企業、授權關係、加盟關係或其他類似關係，而致混淆誤
    認之虞，自有首揭法條之適用，應不准註冊。
四、原告雖訴稱其另於中藥、西藥等商品取得註冊第 0000000
    號「非妝不可」商標等語。惟查原告此處所稱取得「非妝不
    可」之商標註冊，係指定使用在中藥、西藥等商品，與本件
    系爭商標係指定使用在「染髮劑、洗髮精、燙髮液」等商品
    不同，且因各類商品之商標註冊情形互異，應個案判斷，難
    以比附援引。又原告另舉「非印不可」、「非來不渴」與「
    菲來不可」、「必威」與「必勝」、「一定要」與「一定旺
    」、「一定旺」與「一定清」、「一定靈」等商標併存案例
    等云。然因原告所指之商標圖樣及其指定使用之商品，核與
    本件系爭商標之圖樣中文及指定使用之商品迥然有別，且依
    商標註冊審查係個案拘束原則，亦難執為本件系爭商標應准
    予註冊之準據。
五、綜上，系爭商標經查有商標法第 23 條第 1 項第 13 款前
    段所規定不得註冊之情形，原告所訴委無足採。從而，被告
    所為核駁之處分，洵無違誤，訴願決定予以維持，亦無不合
    。原告仍執前詞，訴請撤銷，並命被告為應作成准予系爭商
    標註冊之審定，均無理由，應予駁回。
據上論結，本件原告之訴為無理由，依行政訴訟法第98條第3項
前段，判決如主文。
中    華    民    國    95    年     3    月    9     日
                         第六庭審判長法  官  林  樹  埔
                                     法  官  許  瑞  助
                                     法  官  陳  鴻  斌
上為正本係照原本作成。
如不服本判決，應於送達後20日內，向本院提出上訴狀並表明上
訴理由，如於本判決宣示後送達前提起上訴者，應於判決送達後
20日內補提上訴理由書（須按他造人數附繕本）。
中    華    民    國    95    年     3    月    9     日
                                     書記官  蔡  逸  萱


司法院資訊處製作；財團法人民間司法改革基金會備份。
